ACORDAO-COMPLETO-2530042

ACÓRDÃO 2737/2022 ATA 15/2022 - PRIMEIRA CÂMARA

VISTOS, relatados e discutidos estes autos de tomada de contas especial instaurada pela Secretaria de Fomento e Incentivo à Cultura contra o Instituto Arte, Cia e Cidadania e Claudeci Ferreira Martins, seu ex-presidente, em razão da omissão no dever de prestar contas dos recursos captados para o projeto "Cultura em Movimento", registro Pronac 07-11371.
ACORDAM os Ministros do Tribunal de Contas da União, reunidos em sessão da 1ª Câmara, ante as razões expostas pelo relator, e com fundamento nos arts. 1º, inciso I; 12, § 3º; 16, inciso III, alíneas "a" e "c", e §§ 2º e 3º; 19; 23, inciso III; 26, 28, inciso II, e 57 da Lei 8.443/1992 c/c os arts. 214, inciso III, alínea "a" e 217 do Regimento Interno, em: 
9.1. declarar revel o Instituto Arte, Cia e Cidadania;
9.2. acolher parcialmente as alegações de defesa apresentadas por Claudeci Ferreira Martins;
9.3. julgar irregulares as contas de Claudeci Ferreira Martins e do Instituto Arte, Cia e Cidadania e condená-los, solidariamente, ao recolhimento aos cofres do Fundo Nacional de Cultura das quantias a seguir especificadas, atualizadas monetariamente e acrescidas de juros de mora a partir das datas discriminadas até o efetivo pagamento:
9.3.1. débito de responsabilidade solidária entre Claudeci Ferreira Martins e o Instituto Arte Cia e Cidadania:
	Valor Original (R$) 
	Data de Ocorrência

	88.000,00
	09/09/2009

	60.000,00
	11/09/2009

	6.000,00
	15/10/2009

9.3.2. responsabilidade do Instituto Arte Cia e Cidadania:
	Valor Original (R$) 
	Data de Ocorrência

	100.530,00
	31/03/2010

9.4. aplicar a Claudeci Ferreira Martins e ao Instituto Arte, Cia e Cidadania as multas individuais indicadas abaixo, a serem recolhidas aos cofres do Tesouro Nacional, passíveis de atualização monetária da data deste acórdão até a do efetivo recolhimento, se paga após o vencimento:
	Responsável
	Multa (R$) 

	Claudeci Ferreira Martins
	11.000,00

	Instituto Arte Cia e Cidadania
	17.000,00

9.5. fixar prazo de 15 (quinze) dias, a contar das notificações, para comprovação, perante o Tribunal, do recolhimento das dívidas acima imputadas;
9.6. autorizar a cobrança judicial das dívidas, caso não atendidas as notificações;
9.7. autorizar o seu pagamento em até 36 (trinta e seis) parcelas mensais consecutivas, caso venha a ser solicitado pelos responsáveis antes do envio do processo para cobrança judicial, fixando o vencimento da primeira parcela em 15 (quinze) dias, a contar do recebimento das notificações, e o das demais a cada 30 (trinta) dias, com incidência dos respectivos encargos legais sobre o valor de cada prestação e alertando aos responsáveis que a inadimplência de qualquer parcela acarretará vencimento antecipado do saldo devedor;
9.8. enviar cópia desta deliberação aos responsáveis, ao Procurador-Chefe da Procuradoria da República no Distrito Federal, para as providências cabíveis, e à Secretaria Especial de Cultura do Ministério do Turismo, para ciência, informando-lhes que a presente deliberação, acompanhada do relatório e do voto que a fundamentam, está disponível para consulta no endereço www.tcu.gov.br/acordaos.

Tomada de contas especial instaurada pela Secretaria de Fomento e Incentivo à Cultura contra o Instituto Arte, Cia e Cidadania e Claudeci Ferreira Martins em razão da omissão no dever de prestar contas dos recursos captados no âmbito do Pronac para o projeto Cultura em Movimento.

Primeira Câmara

Instituto Arte, Cia e Cidadania

3. Responsáveis: Instituto Arte, Cia e Cidadania (03.863.259/0001-54) e Claudeci Ferreira Martins (XXX.913.751-XX), ex-presidente

13.1. Ministros presentes: Walton Alencar Rodrigues (Presidente), Benjamin Zymler e Jorge Oliveira (Relator).
13.2. Ministro-Substituto convocado: Augusto Sherman Cavalcanti.
13.3. Ministro-Substituto presente: Weder de Oliveira.

JORGE OLIVEIRA

Trata-se de tomada de contas especial instaurada pela Secretaria de Fomento e Incentivo à Cultura contra o Instituto Arte, Cia e Cidadania e Claudeci Ferreira Martins, seu ex-presidente, em razão da omissão no dever de prestar contas dos recursos captados para o projeto "Cultura em Movimento", registro Pronac 07-11371.
	2. Transcrevo, a seguir, excertos da instrução elaborada pela unidade técnica que analisou a matéria:
	" (...) 
	HISTÓRICO
	2. Em 30/11/2017, com fundamento na IN-TCU 71/2012, alterada pela IN-TCU 76/2016 e DN-TCU 155/2016, o dirigente da Secretaria de Fomento e Incentivo à Cultura autorizou a instauração da tomada de contas especial (peça 8, pp. 1-2) . 
	3. A Portaria 749, de 19/11/2008, autorizou a captação do valor de apoio, totalizando R$ 1.005.204,70, com prazo para captação dos recursos de 20/11/2008 a 31/12/2010 (peça 8, p. 112) , recaindo o prazo para prestação de contas em 30/01/2011.
	4. A empresa proponente captou recursos autorizados, no montante de R$ 550.000,00, conforme atestam os recibos e extrato da conta (peça 8, pp. 60-62, 71-77, 88 e 92) . 
	5. O fundamento para a instauração da tomada de contas especial, conforme no Relatório de TCE 40/2017 (peça 8, pp. 116-120) , foi a constatação da seguinte irregularidade: 
	Omissão do dever de prestar contas
	6. Os responsáveis arrolados na fase interna foram devidamente comunicados e, diante da ausência de justificativas suficientes para elidir a irregularidade e da não devolução dos recursos, instaurou-se a tomada de contas especial.
	7. No relatório (peça 8, pp. 116-120) o tomador de contas concluiu que o prejuízo importaria no valor original de R$ 550.000,00, imputando-se responsabilidade ao Instituto Arte Cia e Cidadania e Claudeci Ferreira Martins.
	8. Em 23/04/2019, a Controladoria-Geral da União emitiu o Relatório de Auditoria 381/2019 (peça 8, pp. 135-137) , em concordância com o relatório do tomador de contas. O certificado de auditoria e o parecer do dirigente do órgão de controle interno concluíram pela irregularidade das presentes contas (peças 8, pp. 138-140) .
	9. Em 15/05/2019, o ministro responsável pela área atestou haver tomado conhecimento das conclusões contidas no relatório e certificado de auditoria, bem como do parecer conclusivo do dirigente do órgão de controle interno, manifestando-se pela irregularidade das contas, e determinou o encaminhamento do processo ao Tribunal de Contas da União (peça 9) .
	10. Na instrução inicial (peça 12) , analisando-se os documentos nos autos, concluiu-se pela necessidade de realização de citação e audiência para as irregularidades abaixo: 
	10.1. Irregularidade 1: não comprovação da boa e regular aplicação dos recursos federais repassados ao Instituto Arte Cia e Cidadania, em face da omissão no dever de prestar contas dos valores transferidos, no âmbito do projeto incentivado, no período de 20/11/2008 a 31/12/2010, cujo prazo encerrou-se em 30/01/2011.
	10.1.1. Evidências da irregularidade: documentos técnicos presentes na peça 8, pp. 103 e 105.
	10.1.2. Normas infringidas: arts. 37, caput, e 70, parágrafo único, da Constituição Federal; art. 93 do Decreto-lei 200/1967; art. 66 do Decreto 93.872/1986; art. 29 da Lei 8.313/1991; IN-STN 1/1997.
	10.1.3. Débito relacionado aos responsáveis: Instituto Arte Cia e Cidadania (CNPJ: 03.863.259/0001-54) e Claudeci Ferreira Martins (CPF: XXX.913.751-XX) 
	Data de ocorrência
	Valor histórico (R$) 

	05/02/2009
	200.000,00

	20/08/2009
	125.000,00

	20/08/2009
	125.000,00

	21/12/2009
	100.000,00

                   Valor atualizado do débito (sem juros) em 08/10/2019: R$ 973.696,30
	10.1.4. Cofre credor: Fundo Nacional de Cultura.
	10.1.5.	Responsável: Claudeci Ferreira Martins (CPF: XXX.913.751-XX) 
	10.1.5.1. Conduta: não demonstrar a boa e regular aplicação dos recursos federais recebidos e geridos por meio do instrumento em questão, no período de 20/11/2008 a 31/12/2010, em face da omissão na prestação de contas, cujo prazo encerrou-se em 30/01/2011.
	10.1.5.2. Nexo de causalidade: a conduta descrita impediu o estabelecimento do nexo causal entre as possíveis despesas efetuadas com os recursos recebidos, no âmbito do instrumento em questão, no período de 20/11/2008 a 31/12/2010.
	10.1.5.3. Culpabilidade: não há excludentes de ilicitude, de culpabilidade e de punibilidade; é razoável supor que o responsável tinha consciência da ilicitude de sua conduta; era exigível conduta diversa da praticada, qual seja, desincumbir-se do seu dever por meio da apresentação da prestação de contas no prazo e forma devidos. 
	10.1.6. Responsável: Instituto Arte Cia e Cidadania (CNPJ: 03.863.259/0001-54) 
	10.1.6.1. Conduta: não demonstrar a boa e regular aplicação dos recursos federais recebidos e geridos por meio do instrumento em questão, no período de 20/11/2008 a 31/12/2010, em face da omissão na prestação de contas, cujo prazo encerrou-se em 30/01/2011.
	10.1.6.2. Nexo de causalidade: a conduta descrita impediu o estabelecimento do nexo causal entre as possíveis despesas efetuadas com os recursos recebidos, no âmbito do instrumento em questão, no período de 20/11/2008 a 31/12/2010.
	10.1.6.3. Culpabilidade: não há excludentes de ilicitude, de culpabilidade e de punibilidade; é razoável supor que o administrador responsável pela pessoa jurídica tinha consciência da ilicitude de sua conduta; era exigível conduta diversa da praticada, qual seja, desincumbir-se do seu dever por meio da apresentação da prestação de contas no prazo e forma devidos. 
	10.1.7.	Encaminhamento: citação.
	10.2. Irregularidade 2: não cumprimento do prazo originalmente estipulado para prestação de contas do projeto incentivado, cujo prazo encerrou-se em 30/01/2011.
	10.2.1. Evidências da irregularidade: documentos técnicos presentes na peça 8, pp. 103 e 105. 
	10.2.2. Normas infringidas: arts. 37, caput, e 70, parágrafo único, da Constituição Federal; art. 93 do Decreto-lei 200/1967; art. 66 do Decreto 93.872/1986; art. 29 da Lei 8.313/1991; IN-STN 1/1997.
	10.2.3. Responsável: Claudeci Ferreira Martins (CPF: XXX.913.751-XX) .
	10.2.3.1. Conduta: descumprir o prazo originalmente estipulado para prestação de contas dos recursos federais recebidos à conta do instrumento em questão, o qual se encerrou em 30/01/2014.
	10.2.3.2. Nexo de causalidade: a conduta descrita impediu o estabelecimento do nexo causal entre as possíveis despesas efetuadas com os recursos recebidos, no âmbito do instrumento em questão, no período de 20/11/2008 a 31/12/2010.
	10.2.3.3. Culpabilidade: não há excludentes de ilicitude, de culpabilidade e de punibilidade; é razoável supor que o responsável tinha consciência da ilicitude de sua conduta; era exigível conduta diversa da praticada, qual seja, desincumbir-se do seu dever por meio da apresentação da prestação de contas no prazo e forma devidos. 
	10.2.4.	Encaminhamento: audiência.
	11. Em cumprimento ao pronunciamento da unidade (peça 14) , foram efetuadas as citações e audiência dos responsáveis por meio dos Ofícios 10.058/2019 (peça 18) e 13.081/2020 (peça 34) , ambos encaminhados aos endereços dos responsáveis constantes da base de dados da Receita Federal (peças 16 e 30) , sendo efetivamente recebidos conforme atestam os avisos de recebimento (peças 19 e 37) . 
	12. O responsável Claudeci Ferreira Martins compareceu aos autos, requereu e obteve deferimento aos dois pedidos de prorrogação de prazo (peças 23 a 25 e 29) , tendo apresentado sua defesa (peça 27) .
	13. Transcorrido o prazo regimental fixado, o Instituto Arte Cia e Cidadania permaneceu silente, operando-se, portanto, os efeitos da revelia, dando-se prosseguimento ao processo, nos termos do art. 12, § 3º, da Lei 8.443/1992.
	14. No exame técnico da instrução de peça 40, verificou-se que a citação do Instituto Arte Cia e Cidadania (peça 34) era válida, uma vez que havia sido encaminhada para o endereço constante da base de dados da Receita Federal (peça 30) e foi efetivamente recebida (peça 37) . Houve ainda sua citação por meio de edital, publicado em 20/04/2020 (peça 33) .
	15. As alegações de defesa apresentadas por Claudeci Ferreira Martins se limitaram a informar que este havia se afastado do Instituto e que não o representaria em 30/01/2011, data da exigência da prestação de contas, tendo apresentado a prestação de contas com documentação parcial (peça 27) .
	16. De fato, os registros da base de dados do CNPJ (peça 39) indicavam como presidentes do Instituto Geolando Gomes Campos (CPF XXX.396.081-XX) , de 04/05/2005 a 11/11/2009 e Lucas Rafael Ferreira Martins Nunes (CPF XXX.985.271-XX) , a partir de 12/11/2009.
	17. Conforme consta em ata (peça 8, pp. 23 e 38) , Claudeci Ferreira Martins teria exercido a presidência do Instituto até julho/2004. Todavia, em expedientes encaminhados à Sefic, se apresentava e assinava como presidente do Instituto em 21/08/2009, 31/08/2009 e 01/09/2009 (peça 8, pp. 67, 77 e 80) em claro conflito com o que consta dos registros na Receita Federal (peça 39) .
	18. Verificou-se, ainda, que Claudeci Ferreira Martins assinou os cheques emitidos em 2009 (peça 27, pp. 16, 18, 20, 22, 26, 28, 30, 34 e 36) , bem como os recibos de mecenato (peça 8, pp. 60, 70-72 e 92) .
	19. Assim, as informações constantes do processo não permitiam saber quem era, de fato, o responsável pelo Instituto em 30/01/2011, presumindo-se ser Lucas Rafael Ferreira Martins Nunes (CPF XXX.985.271-XX) , a partir de 12/11/2009.
	20. Com relação aos documentos apresentados a título de prestação de contas (peça 27, pp. 13-105) , considerando que a análise da correta aplicação dos recursos transferidos mediante convênios celebrados no âmbito federal é competência dos órgãos concedentes, conforme disposto no § 10 do art. 10 do Decreto 6.170/2007, bem como na Portaria Interministerial MPOG/MF/CGU 424/2016, propôs-se diligenciar a Secretaria Especial de Cultura nos seguintes termos:
	a) diligenciar a Secretaria Especial de Cultura, para que, no prazo de 60 (sessenta) dias a contar da ciência, informe sobre a regularidade ou não da documentação comprobatória da prestação de contas objeto do projeto cultural Pronac 07-11371, encaminhada ao Tribunal; 
	b) informar à Secretaria Especial de Cultura que:
	b.1) a resposta à diligência deve englobar as análises das execuções físicas e financeiras do Pronac 07-11371, ainda que o § 3º do art. 50 da IN 2/2019, regulamente sua análise de forma diversa, tendo em vista o previsto no § 1º do art. 10 da Lei 8.443/1992; e
	b.2) em caso de reprovação da prestação de contas, a responsabilização dos presidentes do Instituto Arte Cia e Cidadania deve ser necessariamente acompanhadas dos respectivos documentos comprobatórios dos seus períodos de gestão (atas de eleição, portarias etc.) , alertando-a para a existência de despesas realizadas em períodos sob responsabilidade de mais de um presidente do Instituto.
	21. Em cumprimento ao despacho da relatora, Ministra Ana Arraes (peça 43) , foi diligenciada a Secretaria Especial de Cultura por meio do Ofício 41.854/2020 (peça 44) , que se manifestou através do Ofício 2093/2020 (peça 49) , cujos termos foram analisados na instrução de peça 53, abaixo transcrita em parte.
	EXAME TÉCNICO
	22. Por meio do Ofício 2093/2020 (peça 49, p. 1) , a Assessoria Especial de Controle Interno do Ministério do Turismo encaminhou ao Tribunal o Parecer Financeiro 72/2020 (peça 49, pp. 5-6) e a Nota Técnica 19/2020 (peça 49, pp. 7-11) .
	23. A análise realizada por meio da Nota Técnica 19/2020 atestou a execução física do Pronac 07-11371, nos seguintes termos:
	'13. A nova documentação apresentada por Claudeci Ferreira Martins (peça 27) no âmbito da tomada de contas especial consiste em manifestação escrita onde alega que o projeto cultural foi devidamente realizado, acompanhado de notas fiscais, alvarás de liberação de espaços públicos, fotografias, material de divulgação e reproduções de matérias jornalísticas. Ao final de seu expediente, o responsável expõe que não logrou fazer o levantamento de todos os documentos atinentes ao caso, por isso, requereu a concessão de 60 (sessenta) dias para apresentação de documentação complementar e justificativas. 
	14. O novo prazo foi concedido pela Relatora, mas não consta nos autos nova manifestação do responsável, tampouco do Instituto Arte Cia e Cidadania, igualmente responsável. Findos os prazos concedidos aos responsáveis para defesa ou recolhimento do débito, a Relatora determinou a diligência supracitada que motiva a presente manifestação. 
	15. Não obstante a declarada incompletude da documentação, entendemos que o material apresentado possibilita a análise no que tange ao cumprimento do objeto. Nesse ínterim, as evidências materiais (folhetos, reproduções de mídia e fotografias) dão conta da realização de 7 (sete) edições do evento 'Cultura em Movimento' em sete regiões administrativas do Distrito Federal: Recanto das Emas (28/03/2009) , Gama (04/04/2009) , Planaltina (09/05/2009) , Taguatinga (16/05/2009) , Santa Maria (08/08/2009) , Sobradinho (15/08/2009) e Plano Piloto (22/08/2009) . Os eventos reuniram artistas de expressão nacional e artistas locais, tal como o previsto. As evidências demonstram também que os eventos foram gratuitos e em espaços públicos. A proponente estimou o público em cerca de 60 mil pessoas. 
	16. Quanto ao produto cultural 'Catálogo', notas fiscais relativas à pesquisa e impressão comprovam a sua execução. A documentação apresentada pelo responsável, que aparentemente foi elaborada logo após o término do projeto, informa que a versão virtual do catálogo estaria disponível no endereço eletrônico do projeto. Consultamos o site informado e o conteúdo não se relaciona com o projeto cultural, o que é justificável tendo em vista sua realização nos anos de 2009 e 2010, portanto há mais de 10 anos. 
	17. Portanto, à luz da legislação em vigor, conclui-se que o objeto e os objetivos do projeto cultural foram cumpridos.'
	24. Quanto à execução financeira do projeto cultural, analisada por meio do Parecer Financeiro 72/2020 (peça 49, pp. 5-6) , verificou-se que dos R$ 550.000,00 captados, houve comprovação de somente R$ 462.000,00, deixando de ser apresentados comprovantes de despesas no total de R$ 88.000,00.
	25. Registrou-se, ainda, que entre os comprovantes de despesas apresentados, não foram identificados aqueles que demonstrariam a realização de pagamentos aos artistas, indicando que o projeto possivelmente recebeu aporte de outras fontes de recursos. Nessa provável hipótese, assevera o aludido parecer que tais fontes deveriam ter sido informadas ao ministério gestor do projeto, bem como que despesas teriam sido por elas custeadas, a fim de demonstrar que não foi utilizado um mesmo comprovante de despesa para dois patrocinadores diferentes.
	26. Concluiu o parecer pela reprovação parcial da prestação de contas no valor de R$ 88.000,00.
	27. Com relação à responsabilização, a Secretaria Especial de Cultura não atendeu ao solicitado no item b.2 da diligência, deixando de encaminhar ao Tribunal os documentos que demonstrassem os efetivos períodos de gestão dos responsáveis pelo Instituto Arte Cia e Cidadania.
	28. Conforme apontado na instrução anterior (peça 40) , não há nos autos documentação que delimite o período de gestão de Claudeci Ferreira Martins. Inobstante o não envio das informações pela Secretaria Especial de Cultura, há outros elementos nos autos que evidenciam sua responsabilidade.
	29. Como apontado nos itens 17 a 19, o responsável assinou diversos expedientes encaminhados à Sefic como presidente do Instituto (peça 8, pp. 67, 77 e 80) , além de cheques (peça 27, pp. 16, 18, 20, 22, 26, 28, 30, 34 e 36) e recibos de mecenato (peça 8, pp. 60, 70-72 e 92) . Todos os documentos, cheques e recibos foram assinados entre 05/02 e 15/09/2009. Não há, nos autos, documentos com sua assinatura após 15/09/2009. Disso se depreende, a despeito das informações constantes na base de dados da Receita Federal (peça 39) , que Claudeci Ferreira Martins exercia a presidência do Instituto no período compreendido entre a captação dos recursos, iniciada em 05/02/2009 (peça 8, p. 60) e 12/11/2009, quando passou a presidi-lo Lucas Rafael Ferreira Martins Nunes (peça 39) .
	30. No período de gestão de Lucas Rafael Ferreira Martins Nunes foram executadas despesas que totalizaram R$ 122.130,00 (peça 27, pp. 23-24 e 31-32) .
	31. Cabe examinar que o responsável teria executado as despesas no montante de R$ 88.000,00, cujos comprovantes não foram apresentados na prestação de contas.
	32. Conforme consta das alegações de defesa apresentadas por Claudeci Ferreira Martins (peça 27, p. 8) , o responsável havia solicitado prazo adicional de 60 dias para apresentação do documento fiscal emitido pela empresa RPS (CNPJ 01.633.338/0001-43) , no valor de R$ 79.000,00, pago por meio do Cheque 850023 e não apresentado na prestação de contas. Tal pagamento corresponderia aos subitens 2.11 e 2.13 do projeto aprovado pelo Minc, se referindo aos serviços de 'sonorização e iluminação de pequeno porte' e 'palco'. Apesar da concessão de prazo pela relatora (peça 29) , o responsável não encaminhou o referido documento fiscal.
	33. Fica claro que essa despesa ocorreu durante sua gestão, uma vez que o cheque por ele citado de 850023 está sequenciado com os demais por ele assinado em seu período de gestão. Considerando que os Cheques 850021 (peça 27, p. 30) e 850024 (peça 27, p. 36) foram assinados nos dias 8 e 09/09/2009, o pagamento dos R$ 79.000,00 teria ocorrido, por lógica, em um desses dois dias, sendo a data mais conservadora 09/09/2009. O gestor seguinte assinou somente dois cheques, iniciado pelo 850035 (peça 27, pp. 24 e 32) e já em 2010.
	34. Ademais, a execução física do projeto cultural ocorreu até 22/08/2009, com o último evento ocorrido no Plano Piloto (item 23) . Isso revelaria que as despesas cujos comprovantes não foram apresentados, que somam R$ 88.000,00, teriam ocorrido ainda na gestão de Claudesi Ferreira Martins, estando assim caracterizada sua responsabilidade pelo débito.
	35. Concluiu-se, portanto, que as alegações de defesa de Claudesi Ferreira Martins devem ser acatadas parcialmente, estando sua responsabilidade pelo valor de R$ 88.000,00 perfeitamente caracterizada com as informações constantes dos autos. 
	36. Quanto às razões de justificativas pelo descumprimento do prazo para apresentação da prestação de contas do projeto cultural, os elementos constituintes dos autos indicam que Claudeci Ferreira Martins não mais presidia o Instituto Arte e Cia no momento da exigência de sua apresentação em 30/01/2011, razão pela qual devem ser acolhidas.
	37. Nesse caso, a audiência pelo não cumprimento do prazo para apresentação da prestação de contas deveria ser agora direcionada a Lucas Rafael Ferreira Martins Nunes. Todavia, conforme análise realizada nos itens 41-42, já ocorreu a prescrição da pretensão punitiva, tornando tal medida inócua.
	38. Assim, propôs-se considerar revel o Instituto Arte Cia e Cidadania, acatar parcialmente as alegações de defesa de Claudeci Ferreira Martins e integralmente suas razões de justificativa, julgar as contas dos responsáveis irregulares, condenando-os ao débito de R$ 88.000,00 e à multa prevista no art. 57 da Lei 8.443/1992.
	39. Submetido à apreciação do MP/TCU, nos termos do parecer de peça 56, entendeu o parquet que não havia elementos adequados nos autos para recompor o nexo de causalidade entre os recursos captados e as despesas realizadas, uma vez que somente foram apresentadas as cópias dos cheques e notas fiscais, sem possibilidade de confrontá-los com o extrato bancário, não apresentado na prestação de contas.
	40. Dessa forma, propôs a realização de diligência ao Banco do Brasil, a fim de se obter os extratos da conta corrente e de investimentos e as cópias dos cheques emitidos, a fim de confrontá-los com os demais documentos apresentados e de delimitar as responsabilidades envolvidas.
	41. Anuindo à proposta do MP/TCU, o relator, Ministro Jorge Oliveira, determinou a realização da diligência, conforme despacho de peça 57.
	42. Encaminhada a diligência ao Banco do Brasil por meio do Ofício 27099/2021 (peça 60) e colhidas as respostas (peças 63-65) , verificou-se a ausência das cópias dos cheques, motivando o encaminhamento de nova diligência, nos termos do Ofício 36782/2021 (peça 67) .
	43. Através do Ofício Cenop SJ 2021/54689096 (peça 74) , o Banco do Brasil encaminhou a documentação complementar de peça 73, além do envio dos extratos (peças 71-72) , já anteriormente entregues (peças 64-65) , que foram analisadas na instrução de peça 76.
	44. Constatou-se que os documentos encaminhados pelo Banco do Brasil tratavam da conta captação e não da conta movimento, resultando em nova proposta de diligência à instituição bancária nos seguintes termos:
	'51. Diante do exposto, submetem-se os autos à consideração superior, propondo-se diligenciar, com fundamento nos arts. 10, § 1º, e 11 da Lei 8.443/1992 c/c o art. 157 do RI/TCU, o Banco do Brasil, por meio do Centro de Serviços de Suporte Operacional (Cenop) - Curitiba/PR, para que, no prazo de quinze dias, sejam encaminhados os extratos bancários completos (conta corrente e aplicações) da Conta Corrente 26.848-8, da Agência 2895-9, da data de abertura até o encerramento, bem como as cópias dos cheques (frente verso) emitidos a débito da referida conta corrente, de titularidade do Instituto Arte Cia e Cidadania (CNPJ: 03.863.259/0001-54) e destinada à movimentação dos recursos públicos captados pelo referido instituto no âmbito do Pronac 07-11371.' 
	45. Diligenciado por meio do Ofício 55106/2021 (peça 80) , o Banco do Brasil encaminhou as informações de peças 83 a 97, ressalvando no ofício de encaminhamento não haver localizado as cópias dos Cheques 850027 e 850032 (peça 82) .
	EXAME TÉCNICO
	46. Confrontando-se as informações trazidas aos autos na prestação de contas (peça 27, pp. 14-36) e aquelas obtidas junto ao Banco do Brasil, temos o seguinte quadro de despesas realizadas:
	Nota Fiscal
	Credor
	Valor
	Cheque
	Extrato

	154
	Toke Arte Papelaria
	6.000,00
	850032 (ausente) 
	peça 85, p. 3

	348
	H&M Management
	60.000,00
	850027 (ausente) 
	
	502
	H&M Management
	21.600,00
	850035 (peça 95) 
	peça 85, p. 7

	532
	H&M Management
	100.530,00
	850036 (peça 86) 
	peça 85, p. 8

	343
	H&M Management
	78.820,00
	850025 (peça 92) 
	peça 85, p. 2

	006
	Artéria Cultural
	10.000,00
	850028 (peça 94) 
	
	419
	Gráfica JC Stephanie
	60.000,00
	850030 (peça 87) 
	
	005
	Artéria Cultural
	10.000,00
	850029 (peça 93) 
	
	52
	WF Eventos
	63.000,00
	850021 (peça 88) 
	
	ilegível
	Neon Vegas
	12.000,00
	850026 (peça 97) 
	
	277
	Gazeta FM
	40.050,00
	850024 (peça 91) 
	
	47. Do quadro acima, resta evidente o nexo de causalidade entre os recursos captados e as despesas realizadas, uma vez que as notas fiscais apresentadas correspondem aos cheques emitidos e aos valores debitados na conta corrente do convênio.
	48. Com relação aos cheques não localizados pelo Banco do Brasil (850027 e 850032) , demonstra o extrato bancário que foram efetivamente debitados em 13 e 15/10/2009 (peça 85, p. 3) , havendo ainda cópia dos mesmos nos autos (peça 27, p. 16 e 18) . Portanto, também é possível constatar o nexo de causalidade para essas despesas.
	49. Feitas essas considerações, remanescem sem justificativas os pagamentos realizados no total de R$ 88.000,00, sem a apresentação dos documentos fiscais comprobatórios das despesas, que à luz das informações constantes do extrato, foram debitados em 09/09/2009 (peça 85, p. 2) , portanto na gestão de Claudeci Ferreira Martins.
	50. Revelaram ainda os extratos bancários a existência de saldos em aplicações financeiras na conta movimento do projeto (BB RF CP Clássico e S. Público Automático) , em 30/09/2021, nos valores de R$ 14.132,10 (peça 84, p. 69) e R$ 32,64 (peça 84, p. 138) , que devem ser revertidos aos cofres do Fundo Nacional de Cultura.
	51. Nesse sentido, o Tribunal possui competência para determinar ao Banco do Brasil a devolução ao Fundo Nacional de Cultura dos saldos mantidos em aplicações financeiras na conta movimento do Pronac 07-11371 (Acórdão 12453/2016-TCU-Segunda Câmara, Relator: Ministro Vital do Rêgo e Acórdão 3115/2018-TCU-Primeira Câmara, Relator: Ministro Augusto Sherman) :
	'O TCU tem competência para determinar a instituição financeira oficial a devolução de saldo remanescente em conta corrente vinculada a convênio, ainda que de titularidade de entidade privada, não representando, tal determinação, afronta às regras de direito civil que regem o contrato de depósito.'
	52. Pelo exposto, realizadas as diligências determinadas pelo Relator, resta afastada a ocorrência de outras irregularidades nos autos, além daquela relativa às despesas no montante de R$ 88.000,00, para as quais não foram apresentados os respectivos documentos fiscais comprobatórios.
	Das citações realizadas
	53. Quanto às citações realizadas (peças 18 e 34) , fundadas na irregularidade não comprovação da boa e regular aplicação dos recursos federais repassados ao Instituto Arte Cia e Cidadania, em face da omissão no dever de prestar contas dos valores transferidos, no âmbito do projeto incentivado, no período de 20/11/2008 a 31/12/2010 (item 10.1) , diferente daquela que se apontou neste exame técnico ser a causa do dano apurado (ausência de comprovantes de despesas realizadas) , não há necessidade de realização de nova citação dos responsáveis, conforme enunciado abaixo transcrito:
	Acórdão 2050/2016-TCU-Segunda Câmara, Relator: Ministro Marcos Bemquerer
	'Nos casos em que o responsável tenha sido citado por omissão no dever de prestar contas e venha a apresentar a reclamada prestação de contas, mas na análise das alegações de defesa sejam constatadas irregularidades que caracterizam dano ao erário, não é necessária a renovação da citação se: i) no ofício citatório estiver expressamente consignado que o débito decorre da não comprovação da boa e regular aplicação dos recursos geridos; e ii) o valor do dano apurado ao final não seja superior àquele que constou da citação.'
	54. Consoante consta dos ofícios endereçados aos responsáveis (peças 18 e 34) , eles foram citados em função da não comprovação da boa e regular aplicação dos recursos federais repassados, em face da omissão no dever de prestar contas dos valores transferidos. Como constou de forma expressa nos ofícios de citação, a documentação que eventualmente fosse encaminhada a título de prestação de contas deveria guardar consonância com as normas legais e regulamentares, além de apresentar justificativa para a multicitada omissão no dever de prestar contas:
	(...) 
	55. Resta claro, portanto, que os dois requisitos indicados no Acórdão 2050/2016-TCU-Segunda Câmara estão presentes neste caso concreto, razão pela qual não há necessidade de os responsáveis serem novamente citados pelas irregularidades ora reveladas no exame técnico (ausência de documentos fiscais comprobatório de despesas realizadas) .
	Prescrição da Pretensão Punitiva
	56. Vale ressaltar que a pretensão punitiva do TCU, conforme Acórdão 1441/2016-TCU-Plenário, Relator: Ministro Benjamin Zymler, que uniformizou a jurisprudência acerca dessa questão, subordina-se ao prazo geral de prescrição indicado no art. 205 do Código Civil, que é de dez anos, contado da data de ocorrência da irregularidade sancionada, nos termos do art. 189 do Código Civil, sendo este prazo interrompido pelo ato que ordenar a citação, a audiência ou a oitiva dos responsáveis.
	57. No caso em exame, não ocorreu a prescrição da pretensão punitiva, uma vez que a ausência da documentação probatória das despesas poderia ter sido sanada até o último dia da gestão de Claudeci Ferreira Martins, ou seja, 11/11/2009, e o ato de ordenação da citação foi assinado em 08/10/2019 (peça 14) .
	CONCLUSÃO
	58. Em face da análise promovida na seção 'exame técnico', constata-se que as alegações de defesa apresentadas por Claudeci Ferreira Martins, materializada pela apresentação intempestiva da prestação de contas do Pronac 07-11371 após a citação, revelaram a existência de irregularidade na execução financeira do projeto cultural (ausência de comprovantes de despesas realizadas) , sob sua responsabilidade, devendo ser acatadas parcialmente, ante a subsistência do débito apurado no valor de R$ 88.000,00. O acatamento parcial deve ser aproveitado em benefício do Instituto Arte e Cia, nos termos do art. 161 do Regimento Interno, uma vez que foram citados solidariamente.
	59. Com relação às razões de justificativas estas devem ser acolhidas. Deve-se, todavia, abster-se de redirecionar a audiência ao responsável Lucas Rafael Ferreira Martins Nunes, uma vez que sua notificação ocorreria em prazo superior a dez anos da data final para apresentação da prestação de contas, ocorrida em 30/01/2011, configurando a prescrição da pretensão punitiva.
	60. Vale ressaltar que a jurisprudência pacífica nesta Corte é no sentido da imprescritibilidade das ações de ressarcimento ao erário (Súmula-TCU 282) . Dessa forma, identificado dano ao erário, deve se instaurar e julgar o processo de tomada de contas especial para responsabilizar seus agentes causadores, respeitando o direito ao contraditório e à ampla defesa, independentemente de quando ocorreram os atos impugnados.
	61. Verifica-se também que não houve a prescrição da pretensão punitiva em relação a Claudeci Ferreira Martins, conforme item 54.
	62. Ressalte-se que inexistem nos autos elementos que demonstrem a boa-fé dos responsáveis ou a ocorrência de outros excludentes de ilicitude, punibilidade ou culpabilidade. Desse modo, suas contas devem, desde logo, ser julgadas irregulares, nos termos do art. 202, § 6º, do Regimento Interno do TCU, procedendo-se à condenação em débito, aplicando-lhes, ainda, a multa prevista no art. 57 da Lei 8.443/1992.
	63. Quanto ao saldo existente em aplicações financeiras, deve ser determinado ao Banco do Brasil sua restituição ao Fundo Nacional de Cultura.
	PROPOSTA DE ENCAMINHAMENTO
	64. Diante do exposto, submetem-se os autos à consideração superior, propondo-se a adoção das seguintes medidas:
	a) considerar revel o Instituto Arte Cia e Cidadania (CNPJ: 03.863.259/0001-54) , com fundamento no § 3º do art. 12 da Lei 8.443, de 16 de julho de 1992;
	b) acatar parcialmente as alegações de defesa apresentadas por Claudeci Ferreira Martins, aproveitando-as em benefício do Instituto Arte Cia e Cidadania, nos termos do art. 161 do Regimento interno, bem como suas razões de justificativas integralmente;
	c) com fundamento nos arts. 1º, inciso I, e 16, inciso III, alínea 'c', da Lei 8.443/1992 c/c os arts. 19 e 23, inciso III, da mesma Lei, e com arts. 1º, inciso I; 209, inciso III; 210 e 214, inciso III, do Regimento Interno, julgar irregulares as contas do Instituto Arte Cia e Cidadania (CNPJ: 03.863.259/0001-54) e de seu presidente, Claudeci Ferreira Martins (CPF: XXX.913.751-XX) , e condená-los, solidariamente, ao pagamento das quantias a seguir especificadas, com a fixação do prazo de quinze dias, a contar da notificação, para comprovarem, perante o Tribunal (art. 214, inciso III, alínea 'a', do Regimento Interno) , o recolhimento da dívida aos cofres do Fundo Nacional de Cultura, atualizada monetariamente e acrescida dos juros de mora, calculados a partir das datas discriminadas, até a data do recolhimento, na forma prevista na legislação em vigor.
	VALOR ORIGINAL (R$) 
	DATA DA OCORRÊNCIA

	88.000,00
	09/09/2009

	d) aplicar individualmente ao Instituto Arte Cia e Cidadania (CNPJ: 03.863.259/0001-54) e a Claudeci Ferreira Martins (CPF: XXX.913.751-XX) , a multa prevista no art. 57 da Lei 8.443/1992 c/c o art. 267 do Regimento Interno do TCU, fixando-lhes o prazo de quinze dias, a contar da notificação, para que comprovem, perante o Tribunal (art. 214, III, alínea 'a', do Regimento Interno do TCU) , o recolhimento da dívida aos cofres do Tesouro Nacional, atualizada monetariamente desde a data do acórdão que vier a ser proferido por este Tribunal até a data do efetivo recolhimento, se paga após o vencimento, na forma da legislação em vigor;
	e) autorizar, desde logo, nos termos do art. 28, inciso II, da Lei 8.443/1992, a cobrança judicial da dívida caso não atendida a notificação;
	f) autorizar também, desde logo, se requerido, com fundamento no art. 26 da Lei 8.443, de 1992 c/c o art. 217, §§ 1º e 2º, do Regimento Interno do TCU, o parcelamento da dívida em até 36 parcelas, incidindo, sobre cada parcela, corrigida monetariamente, os correspondentes acréscimos legais fixando-lhes o prazo de quinze dias, a contar do recebimento da notificação, para comprovarem perante o Tribunal o recolhimento da primeira parcela, e de trinta dias, a contar da parcela anterior, para comprovarem os recolhimentos das demais parcelas, devendo incidir sobre cada valor mensal, atualizado monetariamente, os juros de mora devidos, no caso do débito, na forma prevista na legislação em vigor, alertando os responsáveis que a falta de comprovação do recolhimento de qualquer parcela importará no vencimento antecipado do saldo devedor, nos termos do art. 217 do Regimento Interno deste Tribunal;
	g) determinar ao Banco do Brasil S.A. que, no prazo de quinze dias a contar da notificação, recolha aos cofres do Fundo Nacional de Cultura os saldos existentes em aplicações financeiras ( (BB RF CP Clássico e S. Público Automático) na conta corrente movimento do Pronac 07-11371 (Conta 26848-8, Agência 2895-9) , remetendo ao Tribunal, em igual prazo, o comprovante de recolhimento;
	h) enviar cópia do acórdão que vier a ser proferido à Secretaria Especial de Cultura, ao Banco do Brasil S/A e aos responsáveis, para ciência, bem como à Procuradoria da República no Distrito Federal, nos termos do § 3º do art. 16 da Lei 8.443/1992, c/c o § 7º do art. 209 do Regimento Interno do TCU, para adoção das medidas cabíveis;
	i) informar à Procuradoria da República no Distrito Federal, à Secretaria Especial de Cultura, ao Banco do Brasil e aos responsáveis, que a presente deliberação, acompanhada do Relatório e do Voto que a fundamenta, está disponível para a consulta no endereço www.tcu.gov.br/acordaos, além de esclarecer que, caso requerido, o TCU poderá fornecer sem custos as correspondentes cópias, de forma impressa; e
	j) informar à Procuradoria da República no Distrito Federal que, nos termos do parágrafo único do art. 62 da Resolução-TCU 259/2014, os procuradores e membros do Ministério Público credenciados nesta Corte podem acessar os presentes autos de forma eletrônica e automática, ressalvados apenas os casos de eventuais peças classificadas como sigilosas, as quais requerem solicitação formal."
	3. O Ministério Público junto ao TCU, representado neste processo pelo Subprocurador-Geral PAULO SOARES BUGARIN, divergiu da unidade técnica em relação à quantificação do débito, fazendo as seguintes ponderações acerca desse tema:
	"11. Do exame empreendido pela unidade técnica em relação aos documentos obtidos junto ao Banco do Brasil, observa-se que foram confrontados os cheques, as notas fiscais e o extrato bancário, de modo a confirmar a compatibilidade entre os valores desses itens (peça 99, p. 7) . Porém, a recomposição do nexo de causalidade depende ainda de se aferir se as empresas e os fornecedores referidos nas notas fiscais foram os reais credores dos pagamentos efetuados.
	12. Quanto a esse aspecto, observo não haver elementos nos autos que confirmem os destinatários dos pagamentos efetuados por meio dos cheques de números 850027 e 850032 (peça 27, pp. 16 e 18; e peça 82) , relacionados às notas fiscais emitidas por H&M Management e Toke Arte Papelaria (peça 27, pp. 17 e 14) . Também há inconsistência em relação ao Cheque 850036, uma vez que o destinatário indicado (Marcos Júlio Alves de Oliveira, pessoa física) não é compatível com o emissor da respectiva nota fiscal (empresa H&M Management) ; e não se verificam indícios de vínculo entre eles (peça 27, pp. 31-32, e peça 86) .
	13. Desse modo, considero que tais parcelas devem ser acrescentadas ao débito, corrigidas a partir das datas de saque/compensação dos cheques (peça 85) ; levando-se em conta, para fins de responsabilização, que Claudeci atuou como presidente do Instituto até 12/11/2009:
	Valor Original (R$) 
	Data de Ocorrência
	Cheque
	Responsável

	9.000,00
	09/09/2009
	850022
	Claudeci Ferreira Martins em solidariedade com o Instituto Arte Cia e Cidadania

	79.000,00
	09/09/2009
	850023
	
	60.000,00
	11/09/2009
	850027
	
	6.000,00
	15/10/2009
	850032
	
	100.530,00
	31/03/2010
	850036
	Instituto Arte Cia e Cidadania

	14. Destaco, por oportuno, que os responsáveis foram citados pelo total de receita captada no âmbito do Pronac 07-11371 (valor original de R$ 550.000,00) . Assim, a revisão do débito remanescente não impõe nova etapa de citação (peça 53, p. 6-7) .
	15. Ante o exposto, este representante do Ministério Público de Contas manifesta-se essencialmente de acordo com a proposta de encaminhamento apresentada pela unidade técnica (peça 99, pp. 9-10) , sugerindo que se adeque o valor do débito remanescente de R$ 88.000,00 para R$ 254.530,00 (valores históricos) ."
	É o relatório.

Gislene Rodrigues de Macedo (32527/OAB-DF) e José Carlos de Matos (10.446/OAB-DF).

Subprocurador-Geral Paulo Soares Bugarin

TOMADA DE CONTAS ESPECIAL. MTUR. RECURSOS CAPTADOS NO ÂMBITO DO PRONAC. FINANCIAMENTO DE PROJETO CULTURAL. OMISSÃO NA PRESTAÇÃO DE CONTAS. CITAÇÃO DA ENTIDADE E DE SEU EX-PRESIDENTE. APRESENTAÇÃO INTEMPESTIVA DA PRESTAÇÃO DE CONTAS. ELEMENTOS SUFICIENTES PARA COMPROVAR A REALIZAÇÃO DO OBJETO E A REGULAR APLICAÇÃO DE PARTE DOS RECURSOS. CONTAS IRREGULARES. DÉBITO. MULTA.

TOMADA DE CONTAS ESPECIAL (TCE)

Secretaria de Controle Externo de Tomada de Contas Especial (SecexTCE)

Em exame tomada de contas especial instaurada pela Secretaria de Fomento e Incentivo à Cultura contra o Instituto Arte, Cia e Cidadania e Claudeci Ferreira Martins, seu ex-presidente, em razão da omissão no dever de prestar contas dos recursos captados para o projeto "Cultura em Movimento", registro Pronac 07-11371.
2. 	Citados pelo Tribunal em relação ao total dos recursos captados, no montante de R$ 550.000,00, apenas Claudeci Ferreira Martins apresentou defesa. Configurada a revelia do Instituto Arte, Cia e Cidadania, deu-se prosseguimento à análise do feito exclusivamente com base nos elementos disponíveis, nos termos do art. 12, § 3º, da Lei 8.443/1992.
3.	Em sua defesa, Claudeci Ferreira Martins apresentou relatórios de execução, notas fiscais, cópias de cheques e justificou sua omissão anterior, informando que já havia se afastado do Instituto em 30/01/2011, data de término do prazo previsto para o envio da prestação de contas. O responsável alertou, contudo, para a ausência, na documentação, de dois comprovantes de despesas que não logrou localizar, requerendo a concessão de 60 dias para sua apresentação. Entretanto, mesmo concedida a dilação solicitada, nenhuma outra informação foi enviada.
4. 	Os elementos encaminhados pelo responsável foram remetidos pelo Tribunal à Secretaria Especial de Cultura para sua manifestação, uma vez que lhe compete precipuamente a análise relativa à realização do objeto. Em resposta, a unidade, não obstante a ausência dos dois comprovantes, concluiu que o objeto e os objetivos do projeto cultural foram cumpridos.
5.	Comprovada a realização do objeto, nossa unidade técnica procedeu à análise da prestação de contas sob o aspecto financeiro, impugnando apenas as duas despesas que, conforme alertado pelo ex-gestor, não estavam acompanhadas dos devidos recibos de fornecimento:
	Nota Fiscal
	Credor
	Valor
	Cheque

	n/d
	Kodomokai
	9.000,00
	850022 (peça 89) 

	n/d
	RPS Produções
	79.000,00
	850023 (peça 90) 

6.	Quanto à omissão no dever de prestar contas, a SecexTCE teve dificuldade de verificar o período em que Claudeci Ferreira Martins esteve realmente a frente do Instituto, uma vez que os registros constantes na base de dados da Receita Federal continham informação que conflitava com a colhida nestes autos. De qualquer sorte, foi possível inferir, com suficiente margem de certeza, que o responsável exerceu a presidência do Instituto no período compreendido entre a captação dos recursos, iniciada em 05/02/2009 (peça 8, p. 60) e 12/11/2009, quando passou a presidi-lo Lucas Rafael Ferreira Martins Nunes (peça 39) .
7.	Desse modo, foi acolhida a alegação do ex-gestor, de que não lhe cabia mais o dever de apresentar contas, não podendo ser apenado pela omissão em seu cumprimento. A unidade técnica assinalou também não ser possível responsabilizar seu sucessor, Lucas Rafael Ferreira Martins Nunes, em relação a essa irregularidade, por já ter operado, em relação a sua pessoa, a prescrição da pretensão punitiva, tornando inócua qualquer tentativa de chamá-lo aos autos nesta fase processual.
8.	Nesse contexto, a SecexTCE propôs que as contas de Claudeci Ferreira Martins e do Instituto Arte, Cia e Cidadania fossem julgadas irregulares, com sua condenação solidária em relação ao débito apontado, além de multa.
9.	O Ministério Público junto ao TCU concordou, em linhas gerais, com a análise da unidade técnica, opinando, entretanto, pela impossibilidade de estabelecimento do devido nexo causal em relação a outros três pagamentos, por inconsistência entre o destinatário indicado no cheque (Marcos Júlio Alves de Oliveira, pessoa física) e o emissor da nota fiscal associada (empresa H&M Management) ou por não haver elementos nos autos que confirmem os destinatários dos pagamentos efetuados por meio dos cheques de números 850027 e 850032.
10.	Os pagamentos que foram impugnados pelo MP/TCU estão identificados na tabela a seguir:
	Nota Fiscal
	Credor
	Valor
	Cheque

	348
	H&M Management
	60.000,00
	850027 (ausente) 

	154
	Toke Arte Papelaria
	6.000,00
	850032 (ausente) 

	532
	H&M Management
	100.530,00
	850036 (peça 86) 

11.	Estou de acordo com os acréscimos propostos pelo Ministério Público.
12.	O Cheque 850036, que deveria ser destinado ao pagamento de serviços prestados pela empresa H&M Management, foi emitido nominalmente a um dos gestores do Instituto Arte, Cia e Cidadania que, inclusive, assina o próprio título de crédito. Essa situação configura o assim denominado "saque na boca do caixa", e impossibilita aferir-se o real recebedor dos recursos.
13.	Quanto os outros dois pagamentos, o Banco do Brasil não conseguiu localizar as imagens dos Cheques 850027 e 850032. As cópias fornecidas por Claudeci Ferreira Martins (peça 27, pp. 16 e 18) , estão com seus destinatários em branco, o que também não permite identificar a quem efetivamente foi feito o pagamento.
14.	As situações descritas não possibilitam vincular os comprovantes de fornecimento de serviços aos respectivos pagamentos, estando em desacordo com as prescrições da IN-STN 1/1997 e não são hábeis para comprovar o regular emprego dos recursos captados.
15.	Importante observar, adicionalmente, que o Cheque 850036 foi descontado em 31/03/2010, portanto em data posterior ao período em que se reconhece que Claudeci Ferreira Martins geriu o Instituto. Em consequência, o débito correspondente a essa ocorrência deve ser atribuído exclusivamente à entidade.
16.	Procede, portanto, a correção proposta pelo MP/TCU, devendo o débito total ser considerado como de R$ 254.530,00, conforme detalhamento a seguir:
	Valor Original (R$) 
	Data de Ocorrência
	Cheque
	Responsável

	9.000,00
	09/09/2009
	850022
	Claudeci Ferreira Martins em solidariedade com o Instituto Arte Cia e Cidadania

	79.000,00
	09/09/2009
	850023
	
	60.000,00
	11/09/2009
	850027
	
	6.000,00
	15/10/2009
	850032
	
	100.530,00
	31/03/2010
	850036
	Instituto Arte Cia e Cidadania

17.	 Cabe ainda a aplicação, aos envolvidos, da multa prevista no art. 57 da Lei 8.443/1992 para a qual, avaliadas a gravidade da irregularidade cometida e a materialidade do dano atribuído a cada um dos envolvidos, proponho os seguintes valores:
	Responsável
	Multa do art. 57 (R$) 

	Claudeci Ferreira Martins
	11.000,00

	Instituto Arte Cia e Cidadania
	17.000,00

	Ante o exposto, manifesto minha concordância com a análise da unidade técnica, com os acréscimos propostos pelo MP/TCU e voto por que o Tribunal adote o acórdão que ora submeto à deliberação deste Colegiado.
TCU, Sala das Sessões, em 17 de maio de 2022.
JORGE OLIVEIRA 
Relator